臺灣板橋地方法院民事判決　　　　　　 98年度家訴字第129號
原　　　告　蔡淑儀
訴訟代理人　劉嵐律師
複代理人　　林雅君律師
被　　　告　黃沈仿綢
訴訟代理人　劉玉津律師
上列當事人間請求剩餘財產分配事件，本院於民國100 年10月27
日言詞辯論終結，判決如下：
    主  文
被告應給付原告新台幣玖拾肆萬壹仟伍佰柒拾貳元，及自民國98
年6 月12日起至清償日止，按週年利率百分之五計算之利息。
原告其餘之訴駁回。
訴訟費用由被告負擔二分之一，餘由原告負擔。
    事實及理由
一、程序方面：
    按訴狀送達後，原告不得將原訴變更或追加他訴，但請求之
    基礎事實同一，或擴張或減縮應受判決事項之聲明，或不甚
    礙被告之防禦及訴訟之終結者，不在此限，民事訴訟法第25
    5 條第1 項第2 款、第3 款、第7 款分別定有明文。查原告
    起訴主張分配夫妻剩餘財產，請求被告應給付原告新臺幣（
    下同）1,782,549 元，及自起訴狀繕本送達翌日起至清償日
    止，按週年利率百分之5 計算之利息（見本院98年度司板調
    字第40號調解卷第4 頁起訴狀）。嗣於民國100 年4 月7 日
    ，本於同一之基礎事實，具狀擴張聲明請求被告應給付原告
    2,284,301 元，及其中1,782,540 元自起訴狀送達翌日起，
    其餘金額至該書狀送達翌日，均至清償日止，按年息百分之
    5 計算之利息（見本院卷(二)第31頁），後於100 年10月27日
    再減縮聲明聲明請求被告應給付1,883,145 元，其中1,782,
    549 元自起訴狀繕本送達之翌日、其餘100,596 元自100 年
    4 月15日起，均至清償日止，按年息百分之5 計算之利息（
    見本院卷(二)第152 頁），經核原告請求之基礎事實同一，僅
    擴張、減縮應受判決事項之聲明，且不甚礙被告之防禦及訴
    訟之終結，依首揭規定，自應予准許。
二、原告主張之意旨：
  (一)原告於85年10月21日與訴外人黃春城結婚，黃春城於96年5
    月19日死亡，二人婚姻關係消滅；又原告與黃春城未育有子
    女，被告為黃春城之母親，其與原告為被繼承人黃春城之繼
    承人。又黃春城與原告結婚時或婚後未以契約約定夫妻財產
    ，依法應以法定財產制為渠等之夫妻財產制。
  (二)本件兩造皆已不爭執原告與被繼承人黃春城間之剩餘財產差
    額為1,883,145 元：被繼承人黃春城之婚前財產共計有存款
    43,316元，以及金寶公司股票價值166,025 元、仁寶公司股
    票636,288 元價值共845,62 9元。其於死亡時之現存財產則
    如附表二所示，共為4,611,918 元。是其婚後之剩餘財產應
    為3,766,289 元（計算式：4,611,918-845,629=3,766,289
    ）。另原告之婚前財產為1,632,146 元（按此尚未加計原告
    婚前持有之股票價值），又原告於黃春城死亡時即96年5 月
    19所餘之財產如附表一所示，價值為414, 385元（不包括繼
    承取得之土地及現金738,917 元），是原告之剩餘財產為零
    元。從而原告自得依法請求雙方剩餘財產差額之二分之一即
    1,883,145 元〈計算式：（3,766,289-0 ）÷2 ＝1,883,14
    5 元，元以下四捨五入〉。
  (三)原告依法請求受分配二分之一剩餘財產差額，非屬無據：
  1.原告否認有完全未分擔家計、未操持家務、頻繁進出股市、
    不務正業、浪費成習等之指控。按民法第1030-1關於剩餘財
    產分配之規定，乃以平均分配為原則，例外有事證足認平均
    分配顯有不公時，始有酌減或酌增之適用，是倘主張平均分
    配顯有不公情狀之一方，就該主張應負舉證責任。是倘被告
    主張平均分配有顯有不公之情狀，應由被告就其主張所據之
    事實負舉證責任，非空言指摘即足成立。
  2.原告於85年間與黃春城結婚後，二人與被告及其餘被告之子
    女（即黃春城之兄弟姊妹）等親屬共計13人共同住居一處，
    家中大小家務至為繁瑣，雖係由最年長之被告掌理，然因原
    告為媳婦身分，需協助處理13餘人之家務，料理家務包括買
    菜、煮飯、倒垃圾清潔等之工作，且被告係屬相當強勢傳統
    之婆婆，對原告向來只有要求、挑剔而無任何其餘之關愛，
    原告因個性較為軟弱並尊敬伊為長者且為夫婿黃春城之母親
    ，是遇有委屈亦僅有忍耐服從，倘非有黃春城之愛護，原告
    長居於被告強勢領導之作風下，恐早已精神崩潰。嗣共同住
    居之親屬雖僅餘原告夫妻及被告與黃春城之弟弟四人，惟相
    關之家務原告亦皆需協助處理，逢年過節被告之子女及其配
    偶兒孫等返家大大小小人數甚多，原告亦皆需煮飯招待，不
    敢怠慢。
  3.另原告與黃春城間就家務以及賺錢之分工，乃黃春城主外，
    負責家計，而原告則主內，負責照顧黃春城日常生活，換言
    之，黃春城僅需負責在外打拼賺錢，被告於書狀內亦自承黃
    春城係任高階主管，工作相當繁忙，以被告所陳黃春城工作
    忙碌之程度，焉有時間打理日常家務或自身之日常必須用品
    ，是黃春城除工作以外之其餘事務則皆由原告打理，如黃春
    城身上之衣著、需要之日常用品、衣物之清洗、居家環境之
    維持、倘在家用餐則由原告負責料理、收拾等等，原告所負
    責者即係讓黃春城得以無後顧之憂在外打拼，原告與黃春城
    夫妻間之情感，極為濃密，黃春城往生後，原告頓失生活重
    心，不到十日暴瘦近十公斤，兩人相互依賴之情甚為顯明。
    是被告空言指控原告未操持家務、原告對黃春城在外所賺取
    之財產權無貢獻等語，實屬無稽。
  4.再被告於書狀中自承伊係負擔家中之水、電、電話、瓦斯等
    費用，實則此乃因歷來家中住居者大抵皆為被告家人（從伊
    始之13人到最後之4 人，除原告外皆為被告之後輩），是焉
    有由原告一人負擔渠等所有人水、電、電話、瓦斯等費用之
    理，再此部分原告之夫即黃春城按月亦皆有給付被告5,000
    元作為原告夫妻使用之費用。另家中事務非僅有費用之支出
    ，尚有諸多家事雜務需處理，皆由原告打理，此焉可謂原告
    未做任何付出，被告所言甚屬未洽。
  5.另被告指摘原告從未工作，無任何收入等語，然原告於85年
    5 月起迄至90年9 月間，曾經於樹林市○○路40號處加盟「
    蓮子之家」，此業經證人賴美麗、陳煒豪到庭為證，並有原
    告支付該營業處所之水、電、電話費等扣繳資料足證，而相
    關之收入即充作原告與黃春城婚後使用。再原告當時之工作
    時間為上午9 點至下午4 點，皆係於黃春城出門將家務稍作
    整理後始外出工作，嗣於四點結束後，隨即返家，繼續未完
    之家務，並準備晚餐供婆婆一家享用。
  6.再者，原告婚前財產原有存款計1,632,146 元，以及繼承現
    金738,917 元，迄至黃春成死亡時僅餘414,385 元，短缺至
    少1,956,678 元，顯示婚姻關係存續期間原告多次以該婚前
    財產清償原告與黃春城間共同生活費用，包括黃春城名下坐
    落新北市○○區○○路33巷6 弄20號4 樓之房屋及坐落之土
    地（下簡稱系爭房地），按系爭房地為原告與黃春城二人於
    87 年 購買，原係以原告之名義購置，嗣後移轉過戶予黃春
    城所有，原告當時即以婚前之財產清償係爭房地之相關款項
    ，目前留有收據者僅計有房屋開工款6 萬元，土地開工款5
    萬元、土地第3 、4 、5 期款項計10萬元、土地款訂金補12
    萬元、房屋第6-8 期款計9 萬元、瓦斯裝置及使用費27,000
    元以及暫收款68,500元等。且實際上於婚姻關係存續期間原
    告給付關於夫妻間之生活費用，實為瑣碎繁雜，留有收據或
    發票之情狀甚微，甚者有些費用根本無發票或收據，蓋一般
    家庭生活費用之支出種類繁多，除非另有謀算，否衡常情，
    會留下所有包括枝微末節費用單據者，實屬罕見。此外，原
    告於85年至90年間經營蓮子之家，每月幾萬元之收入，亦皆
    使用於家用，是因原告協助支應相關之費用，被告支出則可
    有所儉省，故原告對被告資產之增加，亦有貢獻。
  7.被告指控原告鎮日進出股市，對黃春城資產之增加並無貢獻
    等語，實有誤解。然投資本為原告之興趣，原告就投資部分
    之訊息亦多有涉獵研究，黃春城對此亦知之甚稔，除贊同原
    告於空暇時間進行投資外（按股市每日至多亦僅至下午1時
    30分即關閉，且原告下單無需花費太多時間），嗣更委由原
    告代其進行投資，包括下單轉帳等等，此由黃春城將所有證
    卷帳戶、轉帳帳戶之密碼、存摺皆委由原告全權處理即明。
    蓋倘黃春城反對原告投資股票，焉可能將其之股票等帳戶資
    料委予原告知悉，並進而保管、代為下單。另黃春城死亡時
    名下股票共值2,573,115 元即係被告生前原告代為購置保值
    之股票，此對照黃春城婚前股票價值僅約80萬元更明。
  8.再被告雖引證人羅秀鳳、林玉鳳證詞欲證原告並無操持家務
    、教養子女、照料被告，且頻繁進出股市並無正業等語，然
    此均非實情：
  (1)證人羅秀鳳業已證稱於家中已結婚之夫妻自己洗衣服及打掃
    自己房間，就此佐以被告業不否認黃春城任職電子公司高階
    主管，鎮日忙於工作，顯見原告與黃春城二人間關於日常生
    活之家務，如洗衣、打掃整理房間等，則皆由原告負責，再
    因黃春城公事繁忙之故，根本無暇打理自己生活之瑣事，其
    日常所需要用的、穿的、吃的（上班時間以外），全身上下
    無一不是由原告打理。
  (2)另證人林玉鳳於86年遷出與兩造同住之住居所前，鎮日在家
    ，倘其與原告間之妯娌感情尚可，證人焉可能會不知不問原
    告前往何處，其證詞顯不合理，又若二人情感未洽，則證人
    林玉鳳係受他人指示為不利於原告之證述，可能性及甚高；
    況證人林玉鳳亦證稱：因為自己也在帶小孩、忙家事也不會
    注意到原告何時出去等語，則其既皆忙於家事、小孩，無從
    注意原告出門時間，焉能確定原告不在再者。此外，證人既
    稱其假日需敲門始知悉原告夫妻是否在家，為何平日庸敲門
    就能確定原告是否在家？再配合其之後證詞態度，更顯見係
    在附和被告之主張，非提出伊所親自見聞之事項。證人林玉
    鳳所為證述無可採信。
  (3)再證人羅秀鳳雖表示並未見到原告在做家事，但其未見到，
    不代表原告沒做，況證人羅秀鳳既已遷出，並非鎮日在於原
    告家且亦非都在三餐時間返家，其顯然無法親自見聞原告對
    於家務處理或煮食三餐情狀。實則，自證人羅秀鳳於86年遷
    出後，相關原由證人處理之家務，如公共區域之打掃以及煮
    飯則大抵由原告為之（除85年至90年間因經營「蓮子之家」
    無暇煮午餐以外），加以當時另一媳婦即證人林玉鳳在旅行
    社上班，有時需帶團，亦不可能由其負責，是被告主張原告
    未操持家務，未煮三餐實無足採。另證人羅秀鳳雖稱於證人
    林玉鳳搬出去後，家事乃由被告為之，其與證人林玉鳳則仍
    經常返家並會幫忙做家事等語，惟此核與一搬出去之人卻會
    經常返回婆家做婆家家務之常情不符，再經比對證人林玉鳳
    之證詞，亦從未提及證人羅秀鳳會做家務，顯見證人羅秀鳳
    一派胡言。且證人羅秀鳳住居於土城地區，卻將其子女遠送
    至樹林地區念書，事實上係因證人羅秀鳳工作繁忙，無法固
    定時間接送、陪伴子女，始將子女送至位於樹林地區念書。
    從而證人羅秀鳳其證稱86年後家務由其與婆婆共同做，顯係
    胡言。
  (4)至證人羅秀鳳無端證稱曾聽黃春城抱怨原告頻繁買賣股市，
    且曾將原告趕出去乙事，經比對黃春城之工作情狀觀之，證
    人與黃春城根本不可能碰在一起談論如此多的事，加以91
    年後證人即遷出二造處所，更無可能親自見聞黃春城死亡前
    一星期與原告間發生之事情，且根本無所謂黃春城將原告趕
    出之事，證人所述顯係附和被告主張而來。
  (四)為此爰依民法第1030條之1 規定，聲明請求：被告應給付原
    告1,883,145 元，及其中1,782,549 元自起訴狀繕本送達翌
    日起，其餘100,596 元自100 年4 月15日起，各至清償日止
    ，按年息百分之5 計算之利息。
三、被告答辯之意旨：
  (一)原告於黃春城死亡後，擅自冒用黃春城名義將其名下依法已
    屬兩造共有財產之股票，業經台灣板橋地方法院檢察署以99
    年度偵續字第244 號依法起訴，並經鈞院100 年度訴字第19
    7 號、台灣高等法院100 年度上訴字第2542號判決有罪確定
    在案，所得悉由原告據為己有，是前開財產實已不復存在，
    合先敘明。
  (二)原告主張其婚前原有存款1,604,096 元，婚姻關係消滅時財
    產僅餘414,385 元，進而主張係以該減少之1,189,711 元，
    用以清償婚後生活之負債。惟原告上開定存50萬元於兩造婚
    姻關係消滅時仍然存在，另原告主張之婚前財產樹林市農會
    存款1104,096元乙筆，在婚後4 、5 個月內即已提領一空，
    於「86年3 月26日」該帳戶內僅剩8,234 元，且一次提領金
    額往往就高達30、50萬元，顯見原告上開帳戶之款項並非用
    於婚後生活之花費。至於原告稱其於「87年8 月間至89年4
    月間」先後支付50餘萬元給付系爭門牌號碼台北縣鶯歌鎮○
    ○路33巷6 弄20號4 樓房屋相關價款，被告亦否認，蓋原告
    既未提出任何相關支出款項出處之證明，且原告主張婚前財
    產之上二筆存款，其一早於86年3 月26日即已悉數提領僅剩
    8,234 元，另一筆定存50萬元，則迄96年5 月19日婚姻關係
    消滅時仍然存在，足證上開50餘萬元收據之付款來源並非原
    告。
  (三)再者，依據證人林玉鳳及證人羅秀鳳到庭所為證述，已可知
    原告既未育有子女，從未未分擔家務。又原告自本案於98
    年5 月間起訴以來，從無主張其亦有工作，屢次稱「原告與
    黃春城間就家務及賺錢之分工，乃黃春城主外，負責家計，
    而原告則主內，負責照顧黃春城生活…」，迄兩年後才於10
    0 年4 月6 日「首次主張」其曾於85年5 月起迄90年9 月間
    加盟蓮子之家，亦有工作，將相關之收入充作與黃春城婚後
    共同生活之用，是原告對其個人究竟有無工作之情況，前後
    為相異之主張，已無可採。另其所稱繳付該營業處所之水、
    電、電話費部分，經核上開電話費於其所述營業結束後竟仍
    持續扣繳，且上開水、電費用均係供其娘家使用，又依原告
    自陳其於婚後與娘家金錢往來頻繁之情狀以觀，亦無從為其
    確有工作之證明。況衡諸常情，原告果加盟蓮子之家，確有
    營業之實，何以由原告主張之存款帳戶內，未見任何收入，
    至於證人賴美麗雖證稱其於彼時確有與原告合夥經營蓮子之
    家，然不論就合夥出資、盈餘虧損分配、增資、加盟及結束
    營業等攸關合夥權益之情況，無一能為詳細明確之證述，所
    證自難採信。
  (四)另由大昌證券股份有限公司樹林分公司及日盛證券股份有限
    公司檢送之原告證券存摺交割明細觀之，原告婚後確實頻繁
    進出股市，交易密集，然而並無獲利。黃春城則因工作操勞
    成疾，幾乎天天三餐在外，為該家庭經濟之唯一來源，所購
    鶯歌鎮○○路之房地之貸款及利息，概由其一人獨立承擔用
    於家計；而原告非無操持家務、教養子女之情，還頻繁進出
    股匯市，並無正業，於財產之增加非無貢獻，反因投資股匯
    市而減損甚鉅。又剩餘財產之計算係以婚後財產為其範圍，
    是原告自應先舉證證明其「婚後且婚姻關係存續中」所取得
    而現存之財產若干，並舉證證明其「婚後且婚姻關係存續中
    」所負債務及因繼承或其他無償取得之財產為何，才能據以
    計算剩餘財產。至於婚前財產，並非剩餘財產計算之範疇；
    而所負債務亦應指婚後且婚姻關係消滅時仍存在之債務，並
    非所有婚姻關係存續中之生活花費或投資…等所減損之財產
    均可稱之為所負債務，蓋剩餘財產分配之立意並非在於確保
    婚前財產之存在。原告就其與黃春城剩餘財產之計算標準迥
    異，顯有誤會。
  (五)末查，原告除先後於96年6 月20日、96年8 月6 日領取勞保
    局補償金1,502,004 元及92,559元，另於96年6 月14日領取
    國泰人壽保險金1,068,020 元外，生活無虞。且原告婚前財
    產樹林市農會存款1,104,096 元乙筆，在婚後4 、5 個月內
    即已提領一空，於86年3 月26日」帳戶內僅剩8,234 元；婚
    後財產部份與黃春城所增加之額度差異甚鉅，高達10倍以上
    ；然原告之財產卻於黃春城在96年5 月19日死亡後急遽大幅
    增加，光就新北市樹林農會存摺以觀，於96年5 月24日存入
    現金95萬元、96年5 月29日存入現金59萬元、96年6 月21日
    存入現金79,500元、96年7 月4 日存入票據50萬元…，益見
    原告對於黃春城婚後財產之增加，並無貢獻，平均分配顯失
    公平。
  (六)基上所述，原告婚後既倚賴黃春城為經濟來源，無需花用於
    家庭，婚後於短期內財產即減少1,189,711 元，足証其確有
    不務正業、浪費成習等情事，對於黃春城婚後財產之增加，
    並無貢獻，平均分配顯失公平，自應鈞院免除或酌減原告之
    分配額，由原告分得5 分之1 ，黃春城分得5 分之2 ，始為
    適當。爰答辯聲明：請求駁回原告之訴。
四、兩造不爭執事項：
  (一)原告於85年10月21日與訴外人黃春城結婚，兩人並未育有子
    女，亦無約定夫妻財產制，嗣黃春城於96年5 月19日死亡，
    其與原告之婚姻關係消滅；又被告為黃春城之母親，與原告
    均為被繼承人黃春城之第一順位法定繼承人之事實，有戶籍
    謄本、死亡證明書、遺產稅免稅證明書等件存卷可稽（上載
    調解卷第11至14頁）。
  (二)原告於黃春城死亡時之現存財產，扣除因繼承所得之財產外
    ，其有如附表一所示之財產，價值共計414,385 元。然原告
    於85年10月21日結婚前，有新北市樹林農會存款1,104,096
    元及該農會保安分會定期存款528,505 元，此有原告提出之
    帳戶交易明細表、存單存款交易明細表、存摺節本（調解卷
    第28、29、30頁），並有樹林市農會99年11月11日樹農信字
    第0992001090號函檢送之帳戶交易明細表、存單存款交易明
    細（卷(一)第174-180 ），及據新北市樹林區農會100 年7 月
    25日樹農信字第1002000693號函覆本院及檢送存單存款交易
    明細表無訛（參卷(二)第104-107 頁）。則原告於96年5 月19
    日現存婚後剩餘財產即現存財產扣除婚前財產後應為零元。
  (三)被繼承人黃春城於死亡時，除因繼承所取得之財產外，遺有
    如附表二所示之財產暨債務，價值共計4,611,918 元。然黃
    春城於結婚前核有存款43,316元（含台灣中小企銀存款40,7
    03元、中華郵政2,613 元），及金寶電子工業股份有限公司
    、仁寶電腦工業股份有限公司（下分別簡稱金寶公司、仁寶
    公司）之股票共計價值802,313 元，已有台灣中小企業銀行
    建國分行99年11月12日99建國字第0819901020號函、中華郵
    政股份有限公司99年11月11日板營字第0991803324號函暨所
    附帳戶交易明細，暨中國信託商業銀行股份有限公司分別以
    100 年4 月6 日中信銀代理字第100200936 號函、100 年8
    月2 日中信銀代理字第100201744 號函檢送金寶公司及仁寶
    公司之股份資料表各1 份為證（卷(一)第157 、159-160 頁、
    卷(二)第38-39 、69-70 頁）。是黃春城現存婚後剩餘財產應
    為3,766,289 元。
五、本件之爭點及法院得心證之理由：
    本院經依民事訴訟法第268 條之1 第2 項規定，與兩造整理
    並確認應審酌之爭點為：原告得請求之剩餘財產差額，平均
    分配是否顯失公平而應予調整或免除？（參卷(二)第133 頁反
    面、141 頁）茲論述如下：
  (一)按法定財產制關係消滅時，夫或妻現存之婚後財產，扣除婚
    姻關係存續中所負債務後，如有剩餘，其雙方剩餘財產之差
    額，應平均分配，但因繼承或其他無償取得之財產及慰撫金
    不在此限；又夫妻現存之婚後財產，其價值計算以法定財產
    制關係消滅時為準，民法第1030條之1 第1 項、第1030條之
    4 第1 項前段分別定有明文。所謂「婚姻關係消滅」，當然
    包括死亡在內；而分配給配偶之剩餘財產部分屬債務之一部
    分，對此債務主體，繼承人負有移轉給債權人之義務，遺產
    在未分割前，屬公同共有，公同共有權利之行使或義務之履
    行須全體共有人為之，原則上應一同起訴或一同被訴，當事
    人始為適格。但公同共有人一人或數人恰為他造當事人，或
    利害相反者時，得僅由其餘之共有人起訴或被訴（參照司法
    院81年6 月11日(81 ）廳民一字第0528號函復臺灣高等法院
    座談會結論）。執此，本件原告主張兩造分別為被繼承人黃
    春城之配偶及母親，共同為附表二之遺產繼承人，而對被告
    提起本件剩餘財產分配請求，於法並無不合。另所謂雙方剩
    餘財產之差額應平均分配，係指夫妻所取得而現存之婚後財
    產，扣除婚姻關係存續中所負債務及因繼承或其他無償取得
    之財產或慰撫金後，計算出夫妻各自之剩餘財產，再比較其
    剩餘財產之多寡，算定其差額，剩餘財產較少之一方得向剩
    餘財產較多之一方，請求分配差額之二分之一。查被告與黃
    春城係於91年6 月26日民法親屬編修正公布前結婚並未約定
    夫妻財產制，依當時之民法第1005條、第10 6條規定，係以
    法定財產制即聯合財產制為兩人之夫妻財產制，並於民法上
    述有關夫妻財產制規定於91年6 月26日修正後，依同日修正
    之民法親屬編施行法第6 條之2 規定情形，判斷何者應列入
    分配，何者毋庸列入分配。又原告之夫黃春城係於96年5 月
    19日死亡，兩人婚姻關係於該日消滅，則二人婚後現存財產
    範圍及其價值之計算，自應以96年5 月19日為計算基準。又
    查，原告於婚姻關係消滅時現存婚後財產為零元、黃春城則
    為3,766,289 元，已如前述，從而兩人間婚後剩餘財產差額
    為3,766,289 元，原告依民法第1030條之1 規定請求剩餘財
    產差額之分配，核屬有據。
  (二)次按法定財產制關係消滅時，夫或妻現存之婚後財產，扣除
    婚姻關係存續中所負債務後，如有剩餘，其雙方剩餘財產之
    差額，應平均分配。…依前項規定，平均分配顯失公平者，
    法院得調整或免除其分配額。民法第1030條之1 第2 項亦有
    規定。其立法理由明揭：「聯合財產關係消滅時，以夫妻雙
    方剩餘財產之差額，平均分配，方為公平，亦所以貫徹男女
    平等之原則，例如夫在外工作或經營企業，妻在家操持家務
    、教養子女，備極辛勞，使夫得無內顧之憂，專心發展事業
    ，其因此所增加之財產，不能不歸功於妻子之協力，則其剩
    餘財產，除因繼承或其他無償取得者外，妻自應有平均分配
    之權利，反之，夫妻易地而處，亦然，爰增設本條第一項之
    規定。惟夫妻之一方有不務正業，或浪費成習等情事，於財
    產之增加並無貢獻，自不能使之坐享其成，獲得非分之利益
    。此際如平均分配，顯失公平，爰增設第二項。」故剩餘財
    產分配制度，在於夫妻於婚姻關係存續中，其財產之增加，
    係夫妻共同努力、貢獻之結果，始賦予夫妻因協力所得剩餘
    財產平均分配之權利（最高法院93年度台上字第2010號裁判
    要旨參照）。執此以觀：
  1.兩造係於85年10月21日結婚，迄至黃春城96年5 月19日死亡
    ，婚姻期間長達10年餘，兩人於婚姻期間並未育有子女，並
    與被告家人共同住新北市○○區○○路36之2 號2 樓之情，
    已有戶籍謄本1 份可憑（詳前載調解卷第11頁）。則兩人自
    結婚起至黃春城死亡止，渠等婚姻關係維持有10年餘，共同
    生活期間非可謂短暫。
  2.惟被告抗辯原告甚少參與家務之事實，業據證人羅秀鳳、林
    玉鳳到庭證述在卷（詳卷(二)第52至55頁反面），而被告或證
    人指稱原告於婚後經常未在家，頻繁進出股市乙節，亦有日
    盛證券股份有限公司99年11月17日證字第09930106940 號函
    及大昌證券股份有限公司於99年10月29日檢送之買賣有價證
    券之交易紀錄（卷(一)第182-183 、236-259 頁），可徵原告
    婚後確實頻繁、密集買賣股票。然證人羅秀鳳亦另證稱：於
    家中已結婚之夫妻自己洗衣服及打掃自己房間等情，就此佐
    以被告及證人等業不否認黃春城任職電子公司高階主管，鎮
    日忙於工作，顯見原告主張其與黃春城二人間關於洗衣、打
    掃整理房間等家務，則皆由原告負責打理，非不可採。再者
    ，證人林玉鳳、羅秀鳳分別於86年、91年間搬離兩造共同住
    處，故自91年後，縱使證人二人仍經常返回被告住所，惟依
    渠等每次返家大都僅待數小時、且非均為三餐時間之情觀之
    ，再加以當時被告之媳婦中僅原告一人仍與之同住，被告又
    年事已高，是原告主張其有接手原由證人等處理之家務事，
    並協助被告處理家庭事務，逢年過節被告之子女及其配偶兒
    孫等返家時，因人數甚多，亦需煮飯招待等情，應認可採。
    況黃春城平時忙於工作，原告一人與被告、其餘家人最多達
    10餘人同居一處，其心理所面臨之壓力可想而知，縱實際參
    與之家庭勞務非重，但卻多是由其單獨面對、處理，使黃春
    城在外得以專心發展事業，自不可稱其毫無貢獻。從而被告
    在庭陳稱或證人林玉鳳、羅秀鳳到庭證述，固可認原告在家
    參與家事勞動、照顧被告暨家人之程度非高，惟仍難認其對
    家庭之付出毫無辛勞與貢獻。
  3.再原告主張其婚前原有存款1,604,096 元，婚姻關係消滅時
    財產僅餘414,385 元，進而主張係以該減少之1,189,711 元
    ，用以清償婚後生活之負債或購買如附表二編號2 所示之不
    動產；另投資股票為其興趣，黃春城更委由原告代為投資，
    故黃春城死亡時名下股票高達2,573,115 元之價值即係原告
    代為購置保值股票所致，是原告對於黃春城婚後財產之積累
    非無貢獻等語。然查，黃春城於死亡時其所持有金寶公司、
    仁寶公司之股票價值固即高達1,922,751 元，有前載遺產稅
    免稅證明書足佐，相較於其婚前所持有上揭兩家公司之股票
    價值約802,313 元，確實大幅增加。惟經細鐸黃春城於婚後
    所持有上揭兩家公司之股票，多係因「資本公積增資配股」
    、「盈餘增資配股」所取得，有中國信託商業銀行股份有限
    公司99年11月12日中信銀代理字第99202875、9920 2874 號
    函檢送股份資料表各1 份為憑（卷(一)第161-167 頁），亦即
    黃春城於死亡時持有如附表二編號3 所示價值高達2,573,11
    5 元之股票，應非全係由原告代為購置保值股票所致。再者
    ，原告與黃春城係與被告及被告其餘子女同住一處，原告已
    不否認該處之水、電、瓦斯或餐費等基本費用均由被告支付
    ，黃春城及其餘兄弟則每月支付被告數千元至萬元不等，是
    則原告所稱有「清償婚後生活之支付、負債」究為何指，顯
    非具體。且查，原告於結婚前所有之定期存款520 萬元本金
    暨利息部分，迄至兩造婚姻關係消滅時仍然存在一節，業有
    新北市樹林區農會100 年7 月25日樹農信字第1002000693號
    函覆本院稱：該帳戶之定期存款係自85年11月21日存續至96
    年5 月19日等語，及所檢送存單存款交易明細表存卷可考（
    參卷(二)第104-107 頁）；另原告主張婚前所有之樹林區農會
    存款1,104 ,096元，實則在婚後約4 、5 個月內即已提領大
    半，於86年3 月26日該帳戶內僅剩存款8,23 4元一情，亦有
    該帳戶交易明細足憑（卷(一)第175 至179 頁），顯見原告上
    開帳戶之款項應非用於婚後生活之花費。至於原告稱其曾於
    87年8 月間至89年4 月間先後支付50餘萬元給付黃春城所有
    如附表二編號2 所示不動產之房屋相關價款部分，固提出土
    地預定買賣合約書、統一發票、存入保證金收據、暫收款收
    據及房屋說、地價稅繳款書、自行製作帳冊、繳款存根等件
    為憑（附於卷(一)第23-38 、41-53 、57、58頁），然此業據
    被告否認，且上揭房地係購買於87年間，而原告主張婚前財
    產之上開兩筆存款，其一早於86年3 月26日即悉數提領僅剩
    8,234 元，另一筆定存50萬元則迄96年5 月19日婚姻關係消
    滅時仍然存在，已如前述，又參諸原告與黃春城原同居亦處
    ，取得相關憑據，並非難事，故上揭收據充其量僅可證明有
    以原告名義繳付上揭款項，惟款項金錢之來源是否來自原告
    ，仍有疑問。
  4.再者，黃春城婚後任職於金寶公司、仁寶公司，負責在外工
    作賺錢，且對婚後財產之累積十分積極努力。反觀原告雖亦
    主張其在85年5 月至90年間曾經營蓮子之家，並將相關之收
    入充作與黃春城婚後共同生活之用云云。惟觀之原告自98年
    5 月起訴時，並無主張其有工作，卻屢稱「原告於婚後與被
    告及其餘家人共計13人同居一處，原告係媳婦身分，需協助
    13 餘 人之家務，包括買菜、煮飯、清潔等工作；另原告與
    黃春城間就家務及賺錢之分工，乃黃春城主外，負責家計，
    而原告則主內，負責照顧黃春城生活，黃春城僅需負責在外
    賺錢，其餘事務皆由原告打理…」（詳卷(一)第21頁反面至22
    頁、第116 頁，及卷(二)第32頁），迄至100 年4 月6 日始具
    狀稱其曾於85年5 月起迄90年9 月間加盟「蓮子之家」經營
    事業，亦有工作等語，即原告對其個人究竟有無工作之情況
    ，前後為相異之主張，非無可疑。且原告所稱經營「蓮子之
    家」之時間長達有5 年之久，且其經營「蓮子之家」期間（
    85年5 月起至90年）跨越其與黃春城結婚之際（95年10月）
    ，則原告應無忘記之理，而與原告同住之婆婆即被告或其餘
    家人又焉會不知此事。繼衡諸常情，原告果加盟蓮子之家，
    確有營業之實，何以由原告主張之存款帳戶內，未見任何收
    入，參以「蓮子之家」乃為一連鎖事業，原告加盟經營自當
    經過一定之加盟、經營程序，然其卻稱：當時找他時他不收
    加盟金就願意讓我們掛他的牌子，我們也無辦營利事業登記
    或申報營業稅，店面是向我哥哥陳煒豪承租，沒有訂租約等
    語（卷(二)第114 頁反面），顯與常情未盡不符。原告雖另以
    其所有樹林區農會帳戶明細，資以證明其曾稱繳付該營業處
    所之水、電、電話費之事實（參卷(一)第175 至178 頁），然
    原告所稱經營「蓮子之家」處所即樹林區○○路40號乃其兄
    長即證人陳煒豪所有，是原告以其帳戶支付該處所之水、電
    、電話等費用，亦尚難直接認定係於該處經營「蓮子之家」
    所使用，故上揭事證仍難逕行採為有利原告之認定。至於證
    人賴美麗雖證稱其於彼時確有與原告合夥經營蓮子之家（詳
    卷(二)第112 頁反面至114 頁），然不論就加盟詳細經過、盈
    餘暨虧損之分配、增資及結束營業等攸關合夥權益之情況，
    無一能為詳細明確之證述，所證亦難遽採。況且，本件縱認
    原告所稱於上揭期間曾有經營「蓮子之家」之事實，惟其主
    張所賺取之收入皆用於家庭費用支出，因未提出任何事證為
    佐，難認可採一節，業於前段論述；再參諸原告於結婚前後
    之財產狀況，僅有短少卻無增加，且多用於投資股票，顯見
    原告縱曾有長達五年之工作期間，卻對其個人財產之積累毫
    無貢獻，致其婚後現存財產價值遠少於婚前財產，亦較黃春
    城所累積之婚後財產價值有極大差距，堪認原告就財產之經
    營、積累之努力，顯較缺乏。
  5.是依上揭判斷之結果，黃春城於婚後忙於工作，並積極累積
    婚後財產，然原告因與被告家人同住，又無子女，其並無一
    人專職在家操持家務或辛勞撫育子女之情事，且其多將心力
    及財產用於投資股票上。然原告與被告、其餘家人最多達10
    餘人同居一處，黃春城平時又忙於工作，故原告實際參與之
    家庭勞務之程度縱使非重，但卻多是由其單獨面對、處理，
    使黃春城在外得以專心發展事業，仍不可稱其毫無貢獻。準
    此，本院考量原告於婚姻期間對於家庭之貢獻及對婚姻生活
    維持之努力程度、時間長短等情，認平均分配剩餘財產，有
    失公平，其所得請求分配之數額應予酌減至四分之一即941,
    572 元為宜（計算式：3,766,289 ÷4 ＝941,572 ，元以下
    四捨五入）。
  (三)末者，被告抗辯原告於黃春城死亡後先後領取補償金、保險
    金，並擅自冒用黃春城名義將其名下所有之股票、投資予以
    盜賣，業經台灣板橋地方法院檢察署以99年度偵續字第244
    號對原告提起公訴，並經本院100 年度訴字第197 號、台灣
    高等法院100 年度上訴字第2542號判決有罪確定，故上揭財
    產已不復存在等情，固據提出起訴書、刑事判決書等件為證
    。然按夫妻剩餘財產分配請求權發生時點為「法定財產制關
    係消滅時」，本件即為被繼承人黃春城於96年5 月19日死亡
    ，換言之，於96年5 月19日時點，被繼承人黃春城及原告現
    存之婚後財產即應計入，該時點之後，繼承人，當然包括原
    告為如何之處分，並不影響依法應列入計算之基準。是被告
    前揭所辯，僅屬被告即繼承人與原告間有無另案主張依侵權
    行為、無權處分或不當得利請求損害賠償或返還利益之事由
    ，被告既未舉證證明已受勝訴判決，暨就黃春城之遺產已為
    分割協議，並主張抵銷，即與本件剩餘財產差額分配請求無
    涉，併此敘明之。
六、綜上所述，原告依民法第1030條之1 第1 項剩餘財產差額分
    配請求權之規定，請求被告給付941,572 元，及自起訴狀繕
    本送達之翌日即98年6 月12日（詳調解卷第66頁）起至清償
    日止，按年息百分之五計算之遲延利息，為有理由，應予准
    許。逾此部分所為之其餘請求，為無理由，應予駁回
七、本件事證已臻明確，兩造其餘攻擊、防禦方法及舉證，經本
    院斟酌後，認對本件判決結果不生影響，爰無一一審究論述
    之必要，末此敘明。
八、裁判費負擔之依據：民事訴訟法第79條。
中    華    民    國  100     年    11    月    18    日
                    家事法庭  法  官  邱景芬
以上正本係照原本作成。
如對本判決上訴，須於判決送達後20日之不變期間內，向本院提
出上訴狀。如委任律師提起上訴者，應一併繳納上訴審裁判費。
中    華    民    國   100    年    11    月        日
                                書記官  高小婷
附表一：原告之現存財產
┌──┬───────────┬───────┬─────────────────┐
│編號│名稱                  │價值          │證據                              │
├──┼──┬────────┼───────┼─────────────────┤
│ 1  │存款│樹林農會存款    │9,592元       │業據原告提出存摺節本、帳戶交易明細│
│    │    ├────────┼───────┤表、美元匯率等件（調解卷第31-56 頁│
│    │    │樹林農會保安分會│25,051元      │），並有樹林市農會99年11月11日樹農│
│    │    │存款            │              │信字第0992001090號函檢送之帳戶交易│
│    │    ├────────┼───────┤明細表、存單存款交易明細（附在卷(一)│
│    │    │樹林農會大昌收付│96,474元      │第174-180 頁）、上海商業儲蓄銀行樹│
│    │    │處存款          │              │林分行100 年7 月27日上樹林字第1000│
│    │    ├────────┼───────┤000143號函（卷(二)第97頁）存卷可參。│
│    │    │上海儲蓄商業銀行│138,753元     │                                  │
│    │    │外匯活期存款    │              │                                  │
│    │    ├────────┼───────┤                                  │
│    │    │上海儲蓄商業銀行│100元         │                                  │
│    │    │活期存款        │              │                                  │
│    │    ├────────┼───────┤                                  │
│    │    │土地銀行存款    │6,545元       │                                  │
├──┼──┴────────┼───────┼─────────────────┤
│ 2  │日盛商業銀行基金信託財│26,060元      │基金受益憑證保管單、基金歷史淨值查│
│    │產                    │              │詢（調解卷第57-58 頁）            │
├──┼──┬────────┼───────┼─────────────────┤
│ 3  │股票│強盛染整759 股、│111,810元     │原告提出之保管帳戶客戶餘額表（調解│
│    │    │太電246 股、中鋼│              │卷第59-60 頁），及集中保管結算所股│
│    │    │1 股、聯電584 股│              │份有限公司以100 年8 月11日保結他字│
│    │    │、台揚科技880 股│              │第1000 112698 號函檢送之集保戶往來│
│    │    │、中環822 股、碧│              │參加人明細資料表、保管帳戶客戶餘額│
│    │    │悠電子44股、矽統│              │表為憑（卷(二)第122-136 頁）        │
│    │    │科技647 股、旺旺│              │                                  │
│    │    │保1765股、富邦金│              │                                  │
│    │    │785 股、開發金  │              │                                  │
│    │    │1210股、農林310 │              │                                  │
│    │    │股、凱基證37股、│              │                                  │
│    │    │康和證券503 股、│              │                                  │
│    │    │富旺260 股、元太│              │                                  │
│    │    │270 股          │              │                                  │
├──┼──┴────────┼───────┼─────────────────┤
│    │合計                  │414,385元     │                                  │
└──┴───────────┴───────┴─────────────────┘
附表二：黃春城之現存財產與婚姻關係存續中所負債務
┌──┬───────────┬───────┬─────────────────┐
│編號│名稱                  │價值          │證據                              │
├──┼──┬────────┼───────┼─────────────────┤
│ 1  │現金│中華郵政存款    │541,889元     │遺產稅免稅證明書（調解卷第13、14頁│
│    │存款├────────┼───────┤）                                │
│    │    │華南商業銀行存款│136,591元     │                                  │
│    │    ├────────┼───────┤                                  │
│    │    │台灣銀行存款    │6,710元       │                                  │
│    │    ├────────┼───────┤                                  │
│    │    │中小企業銀行存款│7,604元       │                                  │
│    │    ├────────┼───────┤                                  │
│    │    │合作金庫銀行存款│15,250元      │                                  │
│    │    ├────────┼───────┤                                  │
│    │    │樹林農會存款    │6,011元       │                                  │
│    │    ├────────┼───────┤                                  │
│    │    │彰化商業銀行存款│21,783元      │                                  │
├──┼──┴────────┼───────┼─────────────────┤
│ 2  │新北市○○鎮○○段1361│3,529,000元   │永大不動產估價師事務所製作之估價報│
│    │之1 地號土地暨其上門牌│              │告書（置於卷外）                  │
│    │號碼新北市○○區○○路│              │                                  │
│    │33 巷6弄20號4 樓房屋  │              │                                  │
├──┼──┬────────┼───────┼─────────────────┤
│ 3  │股票│金寶796 股、仁寶│2,573,115元   │遺產稅免稅證明書（調解卷第13、14  │
│    │、投│64726 股、視達  │              │頁）、中國信託商業銀行股份有限公司│
│    │資  │31216 股、德泰  │              │99年11月12日中信銀代理字第99202875│
│    │    │30765 股、創唯達│              │函、99202874號函暨分別檢送仁寶公司│
│    │    │實業有限公司投資│              │、金寶公司之股份資料表各1 份，及富│
│    │    │20000 股（未上市│              │旺公司100 年8 月24日陳報狀（卷(一)第│
│    │    │）              │              │161- 165、166-167 頁，卷(二)第118 頁│
│    │    │                │              │）                                │
├──┼──┴────────┼───────┼─────────────────┤
│ 4  │就上開不動產對樹林農會│-2,033,315元  │台北縣樹林市農會放款交易明細查詢（│
│    │所負之房屋抵押債款債務│              │調解卷第19-21 頁）及該農會99年3 月│
│    │                      │              │23日樹農信字第0992000236號函所檢附│
│    │                      │              │之黃春城放款交易明細表、撥款支出明│
│    │                      │              │細及繳款帳戶明細（卷(一)第72-83 頁）│
├──┼───────────┼───────┼─────────────────┤
│ 5  │喪葬費債務            │-192,720元    │禮儀社明細表（卷(一)第125頁）       │
├──┼───────────┼───────┼─────────────────┤
│    │合計                  │4,611,918元   │                                  │
└──┴───────────┴───────┴─────────────────┘